臺灣基隆地方法院民事判決　　　　　　　99年度重訴字第48號
原　　　告　粘滄耳
　　　　　　粘林銀杏
　　　　　　粘堉榮
兼　上一人
法定代理人　高氏敏
被　　　告　林昕昌
　　　　　　吳進達
　　　　　　黃文祿
上列當事人間因業務過失致死案件提起附帶民事訴訟請求損害賠
償事件，經本院刑事庭於民國99年8月23日以99年度重附民字第3
號裁定移送前來，本院於民國100年3月15日言詞辯論終結，判決
如下：
    主  文
被告林昕昌、吳進達、黃文祿應連帶給付原告粘滄耳新臺幣肆拾
肆萬伍仟陸佰捌拾伍元、原告粘林銀杏新臺幣拾伍萬元及均自
民國九十九年八月十七日起至清償日止，按年息百分之計算之利
息。
被告林昕昌、黃文祿應連帶給付原告粘堉榮新臺幣拾伍萬元、
原告高氏敏新臺幣拾伍萬元及均自民國九十九年八月十七日起
至清償日止，按年息百分之五計算之利息。
原告粘滄耳、粘林銀杏其餘之訴駁回。
原告粘堉榮、高氏敏對被告林昕昌、黃文祿其餘之訴駁回。
訴訟費用由被告連帶負擔百分之十，餘由原告粘滄耳負擔百分之
十一、原告粘林銀杏負擔百分之八、原告粘堉榮負擔百分之九、
原告高氏敏負擔百分之六十二。
本判決原告勝訴部分得假執行。
原告其餘假執行之聲請駁回。
    事實及理由
一、原告粘堉榮、高氏敏及被告吳進達經合法通知，無正理由，
    均未於言詞辯論期日到場，經核並無民事訴訟法第386 條所
    列各款情形，爰依被告吳昕昌、黃文祿及原告粘滄耳、粘林
    銀杏之聲請，由其一造辯論而為判決。
二、原告起訴主張：
    緣於民國98年9月3日中午，訴外人白貴仁即貴仁機電工程行
    負責人因其位在基隆市○○路2 巷底停車場上方空地工廠旁
    有貨櫃等物需吊運移位，而以電話向原告粘滄耳請求派遣移
    動式起重機，故原告粘滄耳遂指派受僱人即被告林昕昌及其
    子即被害人粘銘宏隨同前往。因現場人手不足，遂由訴外人
    白貴仁之友人即被告吳進達協助擔任指揮調度，被告林昕昌
    則駕駛移動式起重機施作調運作業。惟施作至吊運一只紅色
    貨櫃（下稱系爭貨櫃）時，被告林昕昌及吳進達雖發現系爭
    貨櫃之重量超出移動式起重機負重能力，明知持續吊運可能
    發生危險之情況下，仍持續以小距離移動之方式吊運系爭貨
    櫃，且讓訴外人蘇志豪及黃志鵬以徒手推動之危險方式協助
    系爭貨櫃移動至定位。適被告黃文祿見諸上情，於第2 次吊
    運系爭貨櫃時，明知以堆高機協助移動貨櫃非正常方法且未
    領有操作堆高機之專業證照，仍自告奮勇駕駛停置在旁之堆
    高機協助移動系爭貨櫃。至第3 次吊運系爭貨櫃時，被告吳
    進達立於指揮調度之地位，卻未清空起重機作業半徑內不必
    要之人員，適因系爭貨櫃壓住被告黃文祿駕駛之堆高機之貨
    叉，為讓該貨叉抽出，被告林昕昌遂收起移動式起重機之捲
    揚鋼索，系爭貨櫃因重心偏移遂向移動式起重機之方向偏移
    一角度，致撞擊並夾壓突然站於系爭貨櫃旁之被害人粘銘宏
    ，致被害人粘銘宏因肋骨骨折、胸內出血致出血性休克而死
    亡。被告等違犯業務過失致人於死罪及過失致人於死罪嫌，
    經本院以99年度訴字第391號及臺灣高等法院99 年度上訴字
    第3786號判決在案，是被告等之上開過失行為，均係本件被
    害人粘銘宏死亡之共同原因，依民法第184條第1 項、第185
    條、第192條第1項及第2項、第194條之規定，被告等自應對
    原告所受下揭損害負連帶賠償之責：
  (1)殯葬費用新臺幣（下同）376,475元，由原告粘滄耳支出。
  (2)扶養費：
    原告粘滄耳及粘林銀杏部分：
      原告粘滄耳（34年3月6日生）及粘林銀杏（36年3月8日生
      ）分別為被害人粘銘宏之父母，於被害人粘銘宏因本件事
      故死亡時即98年9月3日分別為64.5歲及62.49 歲，已逾退
      休年齡，無工作能力仰賴子女扶養，依內政部統計處「97
      年度臺閩地區簡易生命表」計算，原告粘滄耳及粘林銀杏
      待扶養之餘命分別17.63年及22.48年，又原告粘滄耳及粘
      林銀杏之扶養義務人除被害人粘銘宏外尚有訴外人粘貴閩
      ，故被害人粘銘宏所負扶養責任為1/2 ，再依行政院主計
      處公布之97年度及收支調查表基隆地區每人每年支出257,
      607 元為計算，依霍夫曼計算法扣除中間利息後，原告粘
      滄耳及粘林銀杏可向被告一次請求賠償之金額各為1,658,
      594元【計算式：〈257,607×12.0000000＋｛（257,607
      ×0.63×（13.0000000-00.0000000）｝〉÷2＝1,658,59
      4，元以下四捨五入，下同】、1,974,873元【計算式：〈
      257,607×15.0000000＋｛257,607×0.48×（15.000000-
      00.0000000）｝〉÷2＝1,974,873】。
    原告粘堉榮部分：
      原告粘堉榮（92年6月16 日生）為被害人粘銘宏之子，於
      其成年前依法應受被害人粘銘宏扶養，故於被害人粘銘宏
      因本件事故死亡時即98年9月3日尚需受扶養13.79 年，又
      原告粘堉榮之扶養義務人有被害人粘銘宏及原告高氏敏，
      故被害人粘銘宏所負扶養責任為1/2 ，再依行政院主計處
      公布之97年度及收支調查表基隆地區每人每年支出257,60
      7 元為計算，依霍夫曼計算法扣除中間利息後，原告粘堉
      榮可向被告一次請求賠償之金額為1,377,412 元【計算式
      ：〈257,607×10.0000000＋｛257,607×0.79×（10.000
      0000-00.0000000）｝〉÷2＝1,377,412】。
    原告高氏敏部分：
      原告高氏敏（70年12月18日生）為被害人粘銘宏之妻，越
      南籍人士，事故發生前主要由被害人粘銘宏扶養，目前雖
      於工廠打零工，但收入微薄，於其屆退休年齡後應受配偶
      即被害人粘銘宏及其子即原告粘堉榮扶養，依內政部統計
      處「97年度臺閩地區簡易生命表」計算，原告高氏敏待扶
      養之餘命為24.7年，又原告高氏敏之扶養義務人有被害人
      粘銘宏及原告粘堉榮，故被害人粘銘宏所負扶養責任為1/
      2 ，再依行政院主計處公布之97年度及收支調查表基隆地
      區每人每年支出257,607 元為計算，依霍夫曼計算法扣除
      中間利息後，原告高氏敏可向被告一次請求賠償之金額為
      4,215,317元【計算式：〈257,607×16.0000000＋｛（25
      7,607×0.7×（16.0000000- 00.0000000）｝〉÷2＝4,2
      15,317】。
  (3)精神慰撫金：
    原告粘滄耳及粘林銀杏部分：
      原告二人含辛茹苦撫育被害人粘銘宏長大成人，詎被害人
      粘銘宏慘遭夾死，死狀甚慘，原告等面臨白髮人送黑髮人
      之人倫悲劇，精神上莫大打擊，故各向被告請求賠償200
      萬元之精神慰撫金。
    原告粘堉榮及原告高氏敏部分：
      原告高氏敏遠渡重洋下嫁臺灣，與被害人粘銘宏共組圓滿
      婚姻，詎被害人粘銘宏不幸死亡，原告高氏敏頓失倚靠，
      且需母兼父職獨立養育原告粘堉榮，精神承受鉅大打擊；
      原告粘堉榮尚處年幼即痛失慈父，幼小年紀即承受生離死
      別，日後成長過程又將無父親陪伴，精神上所承受之壓力
      無可言喻，故各向被告請求賠償250萬元之精神慰撫金。
  (4)綜上，原告等所受損害分別為：
    原告粘滄耳4,035,069元【計算式：376,475＋1,658,594
      ＋2,000,000＝4,035,069】。
    原告粘林銀杏3,974,873元【計算式：1,974,873＋2,000,
      000＝3,974,873】。
    原告粘堉榮3,877,412元【計算式：1,377,412＋2,500,00
      0＝3,877,412】。
    原告高氏敏4,607,659元【計算式：2,107,659＋2,500,00
      0＝4,607,659】。
    並聲明：被告應連帶給付原告粘滄耳、粘林銀杏、粘堉榮及
    高氏敏各4,035,069元、3,974,873元、3,877,412元及4,607
    ,659元，並均自起訴狀繕本送達之翌日起至清償日止，按週
    年5%計算之利息。
二、被告則請求判決駁回原告之訴，並分別答辯略以：
  (一)被告林昕昌：伊承認對於本件事故之發生有過失，但伊係受
                僱於原告粘滄耳，雇主粘滄耳指派有中度智障
                之被害人粘銘宏隨伊一同前往，伊並無法拒絕
                。
  (二)被告吳進達未於最後言詞辯論期日到場，據其前次到場之聲
    明、陳述：伊係受訴外人白貴仁委託於現場幫忙告知移動式
              起重機司機吊運貨櫃所要擺放之位置，並在旁監
              視。伊當場有請被害人粘銘宏不要進入作業半徑
              ，但被害人粘銘宏突然跑入伊來不及制止。
  (三)被告黃文祿：伊係負責操作堆高機幫駕駛吊車的林昕昌將調
                起的貨櫃移動，不論有無過失均願意賠償，並
                已與原告洽談賠償事宜，且伊已向公司借了30
                萬元，但原告請求賠償180 萬元，伊無法一次
                給付，故終未能達成和解。
三、得心證之理由：
  (一)原告主張被告3 人於上揭時地因共同參與操作起重機作業之
    過失，致被害人粘銘宏受有肋骨骨折、胸內出血致出血性休
    克，經送醫急救於98年9月3日晚間7時13 分許不治死亡，被
    告林昕昌、吳進達、黃文祿經本院以99年度訴字第391 號刑
    事判決、及臺灣高等法院本院99年度上訴字第3786號刑事判
    決分別以業務過失致人於死罪、過失致人於死罪判處有期徒
    刑8月、6月及5 月（被告吳進達、黃文祿部分業已確定）等
    情，有本院99年度訴字第391 號刑事判決書，及臺灣高等法
    院99年度上訴字第3786號刑事判決書在卷可參，復為兩造所
    不爭執，原告此部分主張，堪信為真。被告林昕昌既有操作
    移動式起重機作業之專業能力及經驗，卻未於到達現場開始
    操作移動式起重機前，惕於欠缺專責指揮人員，而暫緩作業
    ，復於吊運過程中發現作業困難，既知以電話告知訴外人粘
    貴閔，且其表示即時前往支援，卻仍未等待訴外人粘貴閔到
    場指揮或協助，再於被告黃文祿駕駛堆高機協助強制推動貨
    櫃，致使作業區域危險性升高，仍未及時停止作業；被告吳
    進達並無操作或指揮起重機之經驗與專業，即非起重機運轉
    操作之專責指揮人員，另被告黃文祿亦無荷重1 公噸以上堆
    高機操作人員之特殊安全衛生教育訓練，且未領有上開堆高
    機技術士證照，渠等卻承擔超越能力範圍之工作，而進行推
    、轉貨櫃吊運工作，因而發生本件意外事故，渠等均有應注
    意能注意而不注意之過失至明。再者，被害人粘銘宏因本件
    被告3 人上開參與操作起重機作業之過失，致其胸部受強力
    擠壓致肋骨骨折、胸內出血導致出血性休克而死亡，被告3
    人之過失行為，與被害人粘銘宏死亡結果間，自有相當因果
    關係，被告3人自應負過失責任甚明。
  (二)按因故意或過失，不法侵害他人之權利者，負損害賠償責任
    。數人共同不法侵害他人之權利者，連帶負損害賠償責任。
    不法侵害他人致死者，對於支出醫療費用或殯葬費之人，亦
    應負損害賠償責任。又不法侵害他人致死者，被害人之父、
    母、子、女及配偶，雖非財產上之損害，亦得請求賠償相當
    之金額。被害人對於第三人負有法定扶養義務者，加害人對
    於該第三人亦應負損害賠償責任。民法第184條第1項前段、
    第185條第1項、第192條第1項、第194條及第1148 條分別著
    有明文。本件原告粘滄耳、粘林銀杏為被害人粘銘宏之父母
    ，原告粘堉榮為被害人粘銘宏之子女，原告高氏敏為被害人
    粘銘宏之配偶，有其戶口名簿影本在卷可稽，原告等依據上
    開規定請求被告連帶賠償損害，於法有據。茲就原告請求之
    各項費用是否應予准許，分述如下：
  (1)喪葬費：
    原告粘滄耳主張其就被害人粘銘宏之葬喪費支出37萬6,475
    元，業據其提出喪葬費用支出明細表等影本為證。查該支出
    明細表上所列費用支出總計為37萬6,475 元，本院審查上開
    支出明細表所列項目，均屬現有一般社會習俗辦理喪葬過程
    通常之支出，且被告就上開項目及金額均未表爭執，是原告
    粘滄耳所請求之喪葬費37萬6,475元，應予准許。
  (2)扶養費：
    原告主張其等有受被害人粘銘宏扶養之權利，及被害人粘銘
    宏對原告粘滄耳、粘林銀杏、粘堉榮均應負擔1/2 之扶養義
    務各節。按民法第1118條規定因負擔扶養義務而不能維持自
    己生活者，免除其義務，但受扶養權利者為直系血親尊親屬
    或配偶時，減輕其義務。依此規定，直系血親卑親屬因負擔
    扶養義務而不能維持自己生活者，固僅得減輕其義務，而不
    得免除之；惟此係指直系血親卑親屬有能力負擔扶養義務而
    言，倘該直系血親卑親屬並無扶養能力，自無該條規定之適
    用，此為最高法院91年台上字第1798號判例所揭示。申言之
    ，如直系血親卑親屬並無扶養能力，則其對直系血親尊親屬
    或配偶之扶養義務亦得免除。是原告粘滄耳等4 人是否受有
    扶養費之損失，應以其子（或夫或父）即被害人粘銘宏是否
    有扶養能力為斷，而非以原告粘滄耳等4 人有受扶養之必要
    為準。（最高法院78年度台上字第2041號判決意旨可資參照
    ）。經查，被害人粘銘宏生前於97年3月10日、98年3月均經
    鑑定為中度智障，而領有身心障礙手冊，且據其配偶即原告
    高氏敏於行政院勞工委員會北區勞動檢查所98年9月19 日談
    話時陳稱：「我丈夫粘銘宏、公公粘滄耳及小叔粘貴閔是家
    族企業成員之一，共同經營吉泰起重行，只是經營比率比較
    小，我丈夫若有需要用錢時，直接跟媽媽粘林銀杏拿錢支付
    家庭生活開銷，沒有領吉泰起重行的之薪水」；訴外人即吉
    泰起重行之會計闕惠嬪則稱：「從我進入公司後至今（98年
    9 月16日）未曾發給粘銘宏薪水，也無粘銘宏之薪水資料」
    等語（見臺灣基隆地方法院檢察署99年度偵字第100 號偵查
    卷第51、52頁）；被害人粘銘宏之父母即原告粘滄耳、粘林
    銀杏於本院99年12月21日言詞辯論期日亦到庭陳稱：「（問
    ：死者生前從事何職？）在家裡幫忙養雞養豬，沒有領固定
    薪水，要錢的時候就給，與原告2 人居住，死者及其妻兒平
    日生活開銷都是由原告2 人負擔。」等語（見本院卷第43頁
    ），可見被害人粘銘宏並無任何職業收入，縱認依從事身心
    障礙者扶助輔導之財團法人心路社會福利基金會、財團法人
    伊甸社會福利基金會所提供庇護工場、身心障礙者職業重建
    服務之對象，均包含中度智能障礙或不足者；中度智能障礙
    之庇護性員工，依身心障礙者權益保障法第40條規定，係依
    產能核薪，依既有實際案例，依據產能不同，每月收入為4,
    000元至17,280 元不等；至支持性就業者則以最低工資支薪
    ，認被害人粘銘宏有從事工作並獲致薪給之可能性，其收入
    概估為每月11,000元【即取上開收入之中間數即（4,000 元
    +17,280元）÷2=10,640元，以11,000 元計】。依此計算，
    被害人粘銘宏每年可獲取之收入約為132,000元【計算式：1
    1,000元/月×12月=13,200元】。而徵諸98 年度基隆市平均
    每人月消費支出為17,989元，此有行政院主計處編製之家庭
    收支調查報告在卷足稽，平均每人1年消費支出為215,868元
    【計算式：17,989元/月×12月＝215,868元】，則被害人粘
    銘宏每年獲取收入132,000 元，尚不足維持其自己之生活，
    是自無從認其有扶養他人之能力。揆諸前揭說明，被害人粘
    銘宏顯無扶養其父母、配偶及子女之能力，其對原告粘滄耳
    等4 人之扶養義務得免除之。從而，原告粘滄耳請求被告應
    連帶賠償扶養費之損失，洵屬無據。
  (3)精神慰撫金：
    按慰撫金之核給需斟酌雙方身分、資力與加害程度，以定其
    相當之數額，最高法院51年台上字第223 號判例意旨可資參
    照。本院審酌原告粘滄耳、粘林銀杏、高氏敏、粘堉榮分係
    被害人粘銘宏之父母、配偶及子女，與被害人關係密切，遭
    受親人往生之痛，其精神上所受打擊極大，應無庸疑，則其
    請求精神慰撫金，均於法有據。爰審酌原告與親人死別，其
    痛苦非筆墨所能形；且原告粘堉榮幼年喪父，頓失所怙，須
    接受未來人生旅程無父親撫育之苦痛，就其人格發展造成無
    法彌補之損害，及原告粘滄耳國小畢、原告粘林銀杏未受教
    育，目前在自家經營之吉泰起重行工作，原告粘滄耳98年所
    收入為73,294元，名下有12筆土地（財產總額10,758,057元
    ；原告粘林銀杏98年所得收入為192,405元，名下有房屋3筆
    、土地5筆、汽車3部、投資2筆（財產總額5,926,313元）；
    原告粘堉榮名下無任何財產；原告高氏敏98年所得收222,99
    6 元，名下無任何財產，為原告粘滄耳、粘林銀杏所自陳，
    並有稅務電子閘門財產所得調件明細表在卷足憑；被告林昕
    昌國小畢，目前當臨時工，每日工資約1000元，98年所得收
    入為100,308元，名下有汽車1部，投資3筆（財產總額1,303
    ,630元）；被告黃文祿高職畢，目前受僱擔任聯結車駕駛，
    每月薪水約5萬元，98年無得收入，名下有土地1筆（財產總
    額30,051元）；被告吳進達98年所收入為315,600 元，名下
    有1筆投資（財產總額10,000 元）亦為被告林昕昌、黃文祿
    所自陳，並有稅務電子閘門財產所得調件明細表在卷足憑等
    一切情狀，認原告粘滄耳、粘林銀杏、粘堉榮、高氏敏請求
    精神慰撫金各以50萬元尚屬適當，逾此金額之請求，應予駁
    回。
  (三)再按損害之發生或擴大，被害人與有過失者，法院得減輕賠
    償金額，或免除之，為民法第217條第1項所明定。又民法第
    192條第1項規定不法侵害他人致死者，對於支出殯葬費之人
    ，亦應負損害賠償責任，係間接被害人得請求賠償之特例，
    此項請求權，自理論而言，雖係固有之權利，然其權利係基
    於侵權行為之規定而發生，自不能不負擔直接被害人之過失
    ，倘直接被害人於損害之發生或擴大與有過失時，依公平原
    則，亦應有民法第217 條過失相抵規定之適用。再參以上開
    過失相抵之規定，其目的既在於謀求加害人與被害人間之公
    平，且未將非財產上之損害賠償除外，即並不以財產上之損
    害為限，則於適用上，於非財產上之損害部分亦應一體適用
    。經查，本件原告粘滄耳明知起重機具作業應規定一定之運
    轉指揮信號，並指派專人負責指揮，並非任何人均可勝任；
    另一方面，因被害人粘銘宏為中度智能障礙之人，有其身心
    障礙手冊影本在卷可參，無論是否參與起重作業，均不應令
    其前往各該作業現場，詎原告粘滄耳除指派受僱人即被告林
    昕昌單獨駕駛吊升荷重20公噸以上之移動式起重機前往作業
    外，尚指派被害人粘銘宏隨車前往協助簡單事宜，反未指派
    專責指揮人員到場。易言之，原告粘滄耳並未依上開規定提
    供包括被告林昕昌及其子即被害人粘銘宏「最低標準」之「
    勞工工作場所安全衛生設備、措施」，因此導致其子粘銘宏
    發生意外而死亡之結果，原告粘滄耳亦與有過失至明。而被
    害人粘銘宏雖為中度智障人士，領有身心障礙手冊，惟其家
    中經營起重機吊掛業務，應知悉起重機作業時之危險性，且
    應有能力注意起重機在進行吊掛物作業時，不得進入吊掛物
    之下方及有發生碰撞危害之虞之作業範圍內，而於現場，依
    當時情形，又無不能注意之情事，是被害人粘銘宏對本件損
    害之發生，亦與有過失，本院審酌被告及原告粘滄耳及被害
    人粘銘宏之過失情形，認被告應負70% 之責任，始為允當。
    準此，原告粘滄耳得請求被告林昕昌、吳進達、黃文祿連帶
    賠償之金額應為44萬5,685元【計算式：（376,450＋500,00
    0元）×70%＝445,685元】、原告粘林銀杏得請求被告林昕
    昌、吳進達、黃文祿連帶賠償之金額應為35萬元【計算式：
    （500,000×70%＝350,000）】；原告粘堉榮、高氏敏得請
    求被告林昕昌、黃文祿連帶賠償之金額應各為35 萬元【計
    算式：（500,000×70%）】。
  (四)綜上所述，原告粘滄耳、粘林銀杏本於共同侵權行為之法律
    關係，請求被告林昕昌、吳進達、黃文祿連帶給付原告粘滄
    耳44萬5,685元、原告粘林銀杏35 萬元及原告粘榮堉、高氏
    敏請求被告林昕昌、黃文祿連帶給付原告粘堉榮、高氏敏各
    35萬元，及均自起訴狀送達翌日即99年8月17 日起至清償日
    止，按年息5%計算之利息，即無不合，應予准許。逾此部分
    之請求則無理由，應予駁回。
  (五)原告分別陳明願供擔保，聲請宣告假執行，就原告勝訴部分
    ，因所命給付之金額均未逾新臺幣50萬元，應依職權宣告假
    執行。至原告敗訴部分，其假執行之聲請，因訴之駁回而失
    所附麗，則予駁回。
四、本件事證已臻明確，兩造其餘攻擊防禦方法及所提出之證據
    資料，經本院審核均認與判決結果無影響，爰不予以一一論
    述，附此敘明。
五、據上論結，本件原告之訴為一部有理由，一部無理由，依民
    事訴訟法第79條、第85條第2項、第389條第1項第5款，判決
    如主文。
中    華    民    國   100    年    3     月    29    日
                  民事庭法  官  林淑鳳
以上正本係照原本作成。
如對本判決上訴，須於判決送達後20日內向本院提出上訴狀。如
委任律師提起上訴者，應一併繳納上訴審裁判費。
中    華    民    國   100    年    3     月    29    日
                        書記官  王鵬勝